【裁判字號】    95,訴,1201
【裁判日期】    951130
【裁判案由】    塗銷所有權移轉登記等
【裁判全文】
臺灣臺南地方法院民事判決              95年度訴字第1201號
原      告  台南縣歸仁鄉農會
法定代理人  丙○○
訴訟代理人  禎和律師
被      告  乙○○
            甲○○○
上列當事人間請求塗銷所有權移轉登記等事件，經本院於民國95
年11月16日言詞辯論終結，判決如下：
    主  文
原告之訴駁回
訴訟費用由原告負擔。
    事實及理由
一、原告主張如下：
  (一)訴外人洪進正於81年2月19日邀同被告乙○○為連帶保證人
    ，向原告借款新台幣（下同）9,900,000元（下稱系爭借款
    ），惟系爭借款自83年1月23日起即逾期未繳付本息，且原
    告取得執行名義後，於87年及89年間分別聲請強制執行擔保
    品，均因拍賣無實益，而核發債權憑證結案，未受清償。詎
    被告乙○○為脫免本件保證債務，竟於89年2月間，將其所
    有坐落台南縣仁德鄉○○段78地號（權利範圍1/3）之土地
    、台南縣歸仁鄉○○○段312-2 9地號土地暨其上3594建號
    （權利範圍均為全部）之建物（下稱系爭不動產）均無償贈
    與被告甲○○○，並於89年2月21日完成所有權移轉登記。
    嗣經原告於94年12月間為查詢債務人之相關財產資料，始發
    現上情。
  (二)被告間就系爭不動產所為之贈與行為，係無償行為，且有害
    原告債權之滿足，爰依據民法第244條之相關規定，於知悉
    後一年內，提起本件撤銷訴訟，請求撤銷被告間因贈與所為
    之債權行為及物權行為，併請求被告甲○○○塗銷系爭不動
    產之所有權移轉登記等語。
  (三)聲明：
  1.被告間就系爭不動產於89年2月14日所為之贈與行為及所有
    權移轉行為，應予撤銷。
  2.被告甲○○○應將系爭不動產，經台南縣歸仁地政事務所89
    年2月21日以夫妻贈與為原因所為之所有權移轉登記予以塗
    銷。
二、被告答辯如下：
  (一)被告乙○○當時只是蓋一個印章，怎麼知道後來會變成這樣
    子。而且原告之前也有聲請法院拍賣系爭不動產，當時不動
    產被查封，伊夫妻都非常擔心，後來聽說借款人要去跟銀行
    處理，之後伊就收到法院可以啟封的公文，伊以為已經沒事
    了，而且當時身體狀況不佳，才會將系爭不動產移轉登記給
    被告甲○○○。
  (二)伊移轉系爭不動產給被告甲○○○時並未通知原告，也不清
    楚原告是否知悉此事，而原告在本件起訴之前也沒有對於伊
    移轉不動產給被告甲○○○的事有任何通知或聯絡。
  (三)伊對於法院86年度執字第6937號強制執行事件及89年度執字
    第20195號強制執行事件都沒有接獲通知，不是很清楚。但
    是本件借款有擔保品，而且足夠清償，不需要拍賣系爭不動
    產。
三、本件經整理及證據調查，兩造對於下列事實均不爭執：
  (一)訴外人洪進正於81年2月19日邀同訴外人金永忠為連帶債務
    人、被告乙○○為連帶保證人，並由金永忠提供其所有坐落
    台南縣歸仁鄉○○○段531地號土地供擔保，設定最高限額
    11,880,000元之第二順位抵押權予原告後，向原告借款9,90
    0,000元。
  (二)本件被告乙○○所擔保之系爭借款債務餘額為9,900, 000元
    ，及自民國85年7月3日起至清償日止，按年息百分之9.85計
    算之利息，並自85年8月3日起至清償日止，逾期在6個月，
    按上開利率百分之10；逾期超過6個月者，按上開利率百分
    之20計算之違約金。
  (三)原告對於系爭借款先取得85年度促字第3339號支付命令及確
    定證明書為執行命義，嗣後聲請本院強制執行之經過則為：
  (1)以85年度促字第3339號支付命令及確定證明為執行名義，聲
    請強制執行（即86年度執字第6937號），執行之標的即為本
    件借款之擔保品（即金永忠所有坐落台南縣歸仁鄉○○○段
    531地號土地全部），該強制執行事件因拍賣無實益，而由
    法院在87年3月31日核發債權憑證結案（即86南院慶執慎字
    第22521號債權憑證）。
  (2)原告另於87年間以86南院慶執慎字第22521號債權憑證及高
    雄地方法院84年度促字第12050號支付命令及確定證明書為
    執行名義，對於系爭借款及訴外人蔡連吉之借款債權聲請強
    制執行，執行之標的包含本件借款之擔保品（即金永中所有
    坐落台南縣歸仁鄉○○○段531地號土地全部）與其他不動
    產，該強制執行事件因原告與債務人達成和解，而撤回結案
    。
  (3)原告於89年9月間再以86南院慶執慎字第22521號債權憑證為
    執行名義提起強制執行（89年度執字第20195號），執行標
    的同為系爭借款擔保品（即金永忠所有坐落台南縣歸仁鄉○
    ○○段531地號土地全部），該執行事件嗣後因公告應買期
    間屆滿無人應買，債權人亦不願承受，而以拍賣無實益由本
    院核發債權憑證結案（89南院執鵬慎字第20195號）。
  (四)上開89年度執字第20195號強制執行事件，執行標的即為系
    爭借款擔保品（即金永忠所有坐落台南縣歸仁鄉○○○段
    531 地號土地全部），且土地價值經鑑定為16,036,000元，
    土地上之未保存登記建物價值為4,646,000元，上開不動產
    經公告應買程序，土地價值尚有10,266,000元，建物則為
    2,976,000元。
  (五)被告乙○○於89年2月14日以夫妻贈與為原因，將系爭不動
    產贈與被告甲○○○，並於89年2月21日完成所有權移轉登
    記。
四、本件原告主張被告間就系爭不動產所為贈與行為及所有權移
    轉行為，有害原告債權，訴請撤銷被告間因贈與而為之債權
    行為及物權行為，併請求被告甲○○○塗銷系爭不動產之所
    有權移轉登記。被告雖不否認有無償贈與系爭不動產之事實
    ，且已完成移轉登記，但辯稱：原告87年間曾聲請法院拍賣
    系爭不動產，後來法院通知啟封，伊以為沒事了，才辦移轉
    登記。而且系爭借款有擔保品，如果足夠清償，就不應再拍
    賣系爭不動產等語。是本件所應斟酌厥為：原告提起本件撤
    銷訴權之訴訟有無逾一年除斥期間？及被告間無償贈與系爭
    不動產及辦理移轉登記之行為是否有害原告債權？
五、原告提起本件訴訟，是否已逾一年除斥期間部分：
  (一)按民法第二百四十四條第一項之撤銷訴權，依同法第二百四
    十五條規定，自債權人知有撤銷原因時起，一年間不行使而
    消滅。該項法定期間為除斥期間，其時間經過時權利即告消
    滅。此項除斥期間有無經過，縱未經當事人主張或抗辯，法
    院亦應先為調查認定，以為判斷之依據（最高法院85年台上
    字第1941號判例意旨參照）。
  (二)查被告間就系爭不動產所為贈與行為，係於89年2月21日完
    成移轉登記，迄今已6年餘，為兩造不爭之事實，並有土地
    登記謄本及台南縣歸仁地政事務所於95年8月31日所登字第
    950008658號函附之贈與登記影書與證件影本在卷可參。而
    本院為明瞭原告是否知悉被告間移轉系爭不動產之行為，經
    調閱原告而本院聲請強制執行之相關卷宗，原告固曾於87年
    間（即本院87年執字第9617號給付借款強制執行事件）聲請
    強制執行系爭不動產，然當時系爭不動產所有權人仍為被告
    乙○○，尚未移轉予被告甲○○○，原告自無從知悉被告間
    有贈與系爭不動產之行為。被告乙○○於該執行案件終結後
    ，始將系爭不動產贈與被告甲○○○，據被告乙○○陳稱：
    原告在87年間曾聲請法院拍賣系爭不動產，後來法院通知啟
    封，伊以為沒事了，才辦移轉登記。伊移轉系爭不動產給被
    告甲○○○時並未通知原告，也不清楚原告是否知悉此事，
    而原告在本件起訴之前也沒有對於伊移轉不動產給被告甲○
    ○○一事有任何通知或聯絡等語。可見，原告並不知悉，亦
    未接獲被告間贈與系爭不動產之情。再參以系爭借款除保證
    人外，尚有價值不斐之擔保品可供執行，原告方面嗣後亦僅
    對擔保品聲請強制執行，未對系爭不動產有強制執行之舉，
    故原告陳稱本件借款係因94年12月28日由後續承辦人員處理
    ，並調閱系爭不動產之謄本始知悉被告間有贈與行為乙情，
    應非不實。是以，被告間雖於89年間已就系爭不動產為贈與
    及移轉所有權之行為，然經本院調查，並無足資認定原告知
    悉此事已逾一年始提起訴訟之相關事證，故原告提起本件訴
    訟，應無不可。
六、被告間無償贈與系爭不動產及辦理移轉登記之行為是否有害
    原告債權部分：
  (一)按有擔保物權 (抵押權、質權)之債權，而其擔保物之價值
    超過其債權額時，自毋庸行使撤銷權以資保全，此有最高法
    院59年台上字第313號判例意旨可資參照。
  (二)查本件被告乙○○固因擔任系爭借款之保證人，對原告負有
    保證債務存在，且債務餘額為9,900, 000元，及自85年7月3
    日起至清償日止，按年息百分之9.85計算之利息，暨自85年
    8 月3日起至清償日止，逾期在6個月，按上開利率百分之10
    ；逾期超過6個月者，按上開利率百分之20計算之違約金。
    且上開債務如計至系爭不動產移轉登記完成之日即89年2月
    21 日，本金利息及違約金債權共計為13,881,816元（參見
    卷附試算表）。然系爭借款除保證人外，尚有連帶債務人金
    永忠，及由金永忠提供坐落台南縣歸仁鄉○○○段531地號
    供擔保，設定最高限額11,880,000元之第二順位抵押權（按
    第一順位抵押權人亦為原告，抵押債權為2,400, 000元，債
    務人為金永忠）予原告。該擔保品經本院89年執字第2019 5
    號給付借款強制執行事件囑託機關鑑定，土地價值16,036,0
    00元、土地上未保存登記建物價值則為4,64 6,000元，此經
    本院調閱該卷宗查明屬實（參見該執行卷宗所附鑑定表）。
    由此可知，系爭借款之擔保品於89年間僅土地價值已逾被告
    乙○○計至89年2月21日止所應負擔之債務。更何況，原告
    為該執行案件第一順位及第二順位抵押權人（按原告於該執
    行案件提出之債權憑證，僅系爭借款之債權憑證，並無第一
    順位擔保債權之憑證），除能對土地拍賣價金優先受償外，
    土地上建物拍賣所得價金，亦能受償多數（按該執行事件之
    債權人僅原告及第三順位抵押權人，第三順位債權人之債權
    僅約原告1/3），更足徵系爭借款之擔保品之價值於被告間
    贈與系爭不動產時已足清償系爭借款債務。
  (四)原告雖陳稱系爭借款之擔保品，已因拍賣無實益，而未受償
    ，故被告間之贈與行為有害原告債權云云。然債務人所為之
    無償行為是否有害債權，須以債務人行為時為判斷標準，自
    不能因系爭借款之擔保品嗣後拍賣無實益之結果，溯及推論
    被告間之贈與行為有害原告債權，原告就此所述，不足採信
    。
七、綜上所陳，原告提起本件撤銷訴權訴訟雖未逾一年之除斥期
    間，然依本院上開調查，系爭借款尚有擔保品，且擔保品之
    價值已逾被告間為贈與行為時所需清償系爭借款債務，是以
    被告間雖有無償贈與系爭不動產之行為，亦不礙原告債權之
    滿足。從而，原告請求撤銷被告間就系爭不動產所為之贈與
    之債權行為及物權行為，併請求被告甲○○○塗銷系爭不動
    產之所有權移轉登記，均無理由，不能准許。
八、結論：原告之訴為無理由，依民事訴訟法第78條，判決如主
    文。
中    華    民    國    95    年    11    月    30    日
                  民事第五庭    法  官  許蕙蘭
以上正本係照原本作成
如對本判決上訴，須於判決送達後20日內向本院提出上訴狀
中    華    民    國    95    年    11    月    30    日
                                書記官  黃鋕偉


司法院資訊處製作；財團法人民間司法改革基金會備份。
